【裁判字號】    89,上,1115
【裁判日期】    900808
【裁判案由】    確認文書偽造
【裁判全文】
臺灣高等法院民事判決  八十九年度上字第一一一五號
      上  訴  人    丙○○
      被上訴人      台灣土地銀行西三重分行
      法定代理人    沈舜卿
      訴訟代理人    乙○○
      被上訴人      丁○○
      追加被告      臺灣土地銀行
      法定代理人    林彭郎
      追加被告      乙○○
                    甲○○
                    戊○○
右當事人間請求確認證件偽造等事件，上訴人對於中華民國八十九年八月十一日臺灣
板橋地方法院八十九年度訴字第一○二四號第一審判決提起上訴，並在本院追加臺灣
土地銀行、乙○○、甲○○、戊○○等人為被告，本院判決如左：
    主      文
原判決關於駁回上訴人後開第二項之訴部分，並訴訟費用之裁判廢棄。
確認被上訴人台灣土地銀行西三重分行支票存款帳號第一五二－九號戶名「丙○○」
支票存款申請書（兼往來約定書）正本（含附件支票存款印鑑卡正本及開戶用丙○○
國民身分證影本）為偽造。
其餘上訴及追加之訴均駁回。
第一、二審（追加部分除外）訴訟費用，由被上訴人台灣土地銀行西三重分行負擔五
分之四，餘由上訴人負擔。第二審追加之訴部分訴訟費用，由上訴人負擔。
    事      實
甲、上訴人方面：
  一、聲明：
    (一)原判決廢棄。
    (二)確認支票存款帳號一五二－九號之戶名「丙○○」支票存款申請書（兼往來約
      定書）正本（含附件支票存款印鑑卡正本及開戶用丙○○國民身分證影本）為
      偽造。
  二、陳述：除與原判決記載相同者，茲引用之外，補陳：
      伊並未至被上訴人台灣土地銀行西三重分行內開立任何支票存款帳戶，是該分
      行支票存款帳戶第一五二－九號、戶名丙○○之支票存款開戶申請書（兼存款
      往來約定書）正本，及附件支票存款印鑑卡正本及開戶用「丙○○」國民身分
      證影本）均屬他人偽造，亦未得到伊之授權，上開支票存款帳戶其後有新臺幣
      （下同）三千餘萬元之跳票，使上訴人生活上受到影響及傷害，迨伊欲向國泰
      人壽申請貸款時始知上情，爰依民事訴訟法第二百四十七條第一項之規定提起
      本件確認之訴。
  三、證據：除援用第一審所提證據外，並聲請鑑定本件「支票存款往來約定書」、
      「支票存款開戶申請書」上書寫之文字與上訴人書寫之文字是否相符。
乙、被上訴人台灣土地銀行西三重分行及丁○○部分：
  一、聲明：
    (一)上訴駁回。
    (二)訴訟費用由上訴人負擔。
  二、陳述：除各與原判決記載相同者，茲引用之外，
    (一)被上訴人台灣土地銀行西三重分行補陳：該分行之支票存款帳戶係獨立作業，
      開戶資料由分行各自保管。
    (二)被上訴人丁○○補陳：伊雖為本件支票存款帳戶開戶作業之最後決定者，惟僅
      作形式書面審查，並未看到申請人，故無法確認是否為上訴人來申請開戶。又
      支票存款往來約定書、支票存款往來申請書於開戶後，皆置於臺灣土地銀行西
      三重分行金庫內，若經辦人員有需要時即調出使用，使用完畢即放回金庫內。
丙、追加被告乙○○部分：
  一、聲明：駁回上訴人追加之訴。
  二、陳述：
      追加被告乙○○於承辦本件支票存款往來申請書時，確實核對身分證上照片與
      到場之申請人本人是否為同一人，惟因時隔久遠，無法確認申請人是否即為上
      訴人，只能從卷內留存之身分證影本來觀察，申請開戶之人看來較老。相關文
      件是否偽造，仍請法院依法判斷。
丁、追加被告戊○○部分：
  一、聲明：駁回上訴人追加之訴。
  二、陳述：
      追加被告戊○○為本件支票存款帳戶之開戶承辦人員，確認申請開戶之人並非
      上訴人。
丁、追加被告臺灣土地銀行、甲○○部分：均未於言詞辯論期日到場，亦未提出任何
    書狀作何聲明及陳述。
    理      由
甲、程序方面
  一、上訴人於本審程序中，追加臺灣土地銀行、乙○○、甲○○、戊○○等人為被
      告，因追加部分與上訴人於原審主張之基礎事實一，與民事訴訟法第四百四十
      六條第一項但書、第二百五十五條第一項第二款規定相符，故上訴人所為訴之
      追加，應予准許。
  二、本件追加被告台灣土地銀行、甲○○未於言詞辯論期日到場，核無民事訴訟法
      第三百八十六條所列各款情事，爰准上訴人之聲請，由其一造辯論而為判決。
乙、實體方面
  一、上訴人起訴主張：伊並未至被上訴人台灣土地銀行西三重分行開立支票存款帳
      戶，該分行支票存款帳戶一五二－九號、戶名丙○○之支票存款開戶申請書（
      兼存款往來約定書）正本，含附件支票存款印鑑卡正本及開戶用「丙○○」國
      民身分證影本）均為他人偽造，亦未得到伊之授權，因其後該帳戶有三千餘萬
      元之退票，使伊生活上受到影響及傷害，爰依民事訴訟法第二百四十七條第一
      項規定，請求確認該帳戶之上開文件均為偽造等情。
      被上訴人台灣土地銀行西三重分行以：該分行之支票存款帳戶係獨立作業，開
      戶資料由分行各自保管，此事件與總行無涉，申請開戶之人與身分證上照片為
      同一而准予開戶云云置辯。
      被上訴人丁○○辯陳：伊雖為本件支票存款帳戶開戶作業之最後決定者，惟僅
      作形式書面審查，並未看到申請人，故無法確認是否為上訴人來申請開戶等語
      ，資為抗辯。
      追加被告乙○○辯稱：伊承辦本件支票存款帳戶開戶時，確有核對身分證上之
      照片與申請人為同一人，始准予開戶。因時隔久遠，無法確認申請人是否即為
      上訴人，只能從卷內留存之身分證影本來觀察，申請開戶之人看來較老，相關
      文件是否偽造，仍請法院依法判斷等語。
      追加被告戊○○則陳稱：伊為本件支票存款帳戶之開戶承辦人員，確認申請開
      戶之人並非上訴人云云。
  二、按確認證書真偽，非原告有即受確認判決之法律上利益者，不得提起之，此觀
      民事訴訟法第二百四十七條第一項規定甚明；而所謂「即受確認判決之法律上
      利益」，係指因法律關係之真偽不明確，致原告在私法上之地位有受侵害之危
      險，而此項危險得以對於被告之確認判決除去。查上訴人主張：伊從未至被上
      訴人台灣土地銀行西三重分行開立支票存款帳戶，該帳戶相關文件均為偽造等
      情，審酌上開支票存款帳戶有退票紀錄，確有致上訴人之經濟信用受到侵害之
      危險，而此項危險僅得以確認判決除去，堪認上訴人有對被上訴人台灣土地銀
      行西三重分行提起本件確認之訴之法律上利益。惟查上開支票存款帳戶之相關
      文件係在被上訴人台灣土地銀行西三重分行持有保管中，非在追加被告台灣土
      地銀行及支票存款業務之承辦人員即被上訴人丁○○、追加被告乙○○、甲○
      ○、戊○○等人持有中，亦據被上訴人台灣土地銀行西三重分行之訴訟代理人
      於本審中陳述明確（本院卷第五七頁），足認上訴人對於被上訴人丁○○、追
      加被告台灣土地銀行、乙○○、甲○○、戊○○等人提起本件確認之訴，並無
      法律上利益。甚且，追加被告戊○○對於上訴人主張其未前往開戶，相關文件
      應屬偽造一節並未爭執，則上訴人與追加被告戊○○間就相關文件之真偽，並
      無不明確之處，益徵上訴人對追加被告戊○○提起本件確認之訴，並無法律上
      利益甚明。職故，上訴人對被上訴人丁○○、追加被告台灣土地銀行、乙○○
      、甲○○、戊○○等人提起本件確認之訴，無確認利益，應予駁回。
  三、再查被上訴人台灣土地銀行西三重分行第一五二─九號支票存款帳戶之支票存
      款開戶申請書、往來約定書（原審卷第九、十頁）上係由申請開戶人自己填寫
      ，業據追加被告即承辦開戶事宜核對證件之行員乙○○當庭陳明（本院卷第五
      七頁）；而上開文件上之字跡，與上訴人於他件刑事案件中親自書寫、上訴人
      提供之平日筆記本，以及於本審中當庭書寫等字跡（各該文件附本院證物袋內
      ，外放），均不相符，亦經內政部警政署刑事警察局鑑驗明確，有該局九十年
      六月八日刑鑑字第七八０六一號鑑驗通知書附卷足憑（本院卷第六八頁）。且
      申請開戶人確非本件上訴人，亦經追加被告即承辦開戶事宜之經辦行員戊○○
      當庭指認明確（本院九十年八月一日言詞辯論筆錄）。再參以留存於被上訴人
      台灣土地銀行西三重分行內有關本件帳戶之申請人身分證影本（原審卷第十一
      頁），其上之照片與上訴人面容迥異，且背面有關父母、出生地及戶籍門牌等
      記載亦均與上訴人不同，堪認：前往申請開立系爭支票存款之人，係持經偽造
      之國民身分證申請開戶，申請人並非上訴人，且無任何證據證明申請人得到上
      訴人之授權前往開戶。從而，上訴人訴請確認被上訴人台灣土地銀行西三重分
      行持有之支票存款帳戶第一五二─九號戶名「丙○○」支票存款申請書、往來
      約定書正本（含附件支票存款印鑑卡正本及開戶用丙○○國民身分證影本）均
      為偽造，為有理由。
  四、綜上所述，系爭支票存款帳戶之相關文件均在被上訴人台灣土地銀行西三重分
      行持有中，該帳戶之開戶申請書、往來約定書上字跡與上訴人字跡顯非同一，
      故上訴人請求確認系爭支票存款帳戶之文件均屬偽造，為有理由。原審就被上
      訴人台灣土地銀行西三重分行部分為上訴人敗訴之判決，尚有未洽，上訴論旨
      予以指摘，為有理由，爰由本院廢棄改判如主文第二項所示。至於被上訴人丁
      ○○部分，原審為上訴人敗訴之判決，並無不合，上訴意旨求予廢棄改判，為
      無理由，應駁回其上訴。至於上訴人追加部分，因上訴人對追加被告台灣土地
      銀行、乙○○、甲○○、戊○○等人，均無提起確認之訴之法律上利益，為無
      理由，亦應予以駁回。
丙、據上論結：本件上訴為一部有理由，一部無理由，追加之訴為無理由，依民事訴
    訟法第四百五十條、第四百四十九條第一項、第七十九條但書、第七十八條、第
    四百六十三條、第三百八十五條第一項前段，判決如主文。
中      華      民      國    九十      年      八      月      八      日
                                民事第四庭
                                    審判長法  官  李  瓊  蔭
                                          法  官  張      蘭
                                          法  官  林  金  吾
右正本係照原本作成。
如不服本判決，應於收受送達後二十日內向本院提出上訴書狀，其未表明上訴理由者
，應於提出上訴後二十日內向本院補提理由書狀（均須按他造當事人之人數附繕本）
上訴時應提出委任律師或具有律師資格之人之委任狀；委任有律師資格者，另應附具
律師及格證書及釋明委任人與受任人有民事訴訟法第四百六十六條之一第一項但書或
第二項（詳附註）所定關係之釋明文書影本。
中      華      民      國    九十      年      八      月      九      日
                                          書記官  張  淑  芳
附註：
民事訴訟法第四百六十六條之一（第一項、第二項）：
對於第二審判決上訴，上訴人應委任律師為訴訟代理人。但上訴人或其法定代理人具
有律師資格者，不在此限。
上訴人之配偶、三親等內之血親、二親等內之姻親，或上訴人為法人、中央或地方機
關時，其所屬專任人員具有律師資格並經法院認為適當者，亦得為第三審訴訟代理人
。


司法院資訊處製作；財團法人民間司法改革基金會備份。
